ACORDAO-COMPLETO-2381189

ACÓRDÃO 838/2020 ATA 3/2020 - PRIMEIRA CÂMARA

VISTOS, relatados e discutidos estes autos de ato de alteração dos fundamentos legais da aposentadoria do Sr. Virgílio Antônio de Senna Paim, emitido pelo Ministério Público do Trabalho (MPT) .
ACORDAM os ministros do Tribunal de Contas da União, reunidos em sessão da 1ª Câmara, diante das razões expostas pelo relator, em:
9.1. considerar ilegal o ato de aposentadoria do Sr. Virgílio Antônio de Senna Paim (10630600-04-2014-000067-1, peça 4) , recusando-lhe o registro, nos termos do § 1º do art. 260 do RI/TCU; 
9.2. dispensar a devolução dos valores indevidamente recebidos de boa-fé, nos termos da Súmula 106 deste Tribunal; 
9.3. determinar ao Ministério Público do Trabalho que: 
9.3.1. em razão da incorporação indevida da parcela referente à "opção" e da parcela "quintos", suspenda todo e qualquer pagamento concernente ao ato impugnado, comunicando ao Tribunal as providências adotadas, nos termos dos arts. 262, caput, do RI/TCU, e 8º, caput, da Resolução TCU 206/2007;
9.3.2. dê ciência do inteiro teor desta deliberação ao interessado, alertando-o de que o efeito suspensivo proveniente da interposição de eventuais recursos perante o Tribunal não o exime da devolução dos valores percebidos indevidamente após a respectiva notificação, caso esses não sejam providos, devendo encaminhar os comprovantes dessa notificação a esta Corte no prazo de até 30 (trinta) dias;
9.4. encerrar e arquivar os presentes autos.

Atos de aposentadoria.

Primeira Câmara

Ministério Público do Trabalho (MPT).

3. Interessado: Virgílio Antônio de Senna Paim (XXX.010.185-XX).

13.1. Ministros presentes: Walton Alencar Rodrigues (Presidente) e Vital do Rêgo.
13.2. Ministro-Substituto convocado: Marcos Bemquerer Costa.
13.3. Ministro-Substituto presente: Weder de Oliveira (Relator).

ACORDAO-COMPLETO-2423363

Acórdão 10266/2020 - Primeira Câmara

WEDER DE OLIVEIRA

Em exame, ato de alteração de concessão de aposentadoria ao Sr. Virgílio Antônio de Senna Paim, emitido pelo Ministério Público do Trabalho (MPT) .
Reproduzo, com ajustes de forma, a instrução do auditor da Sefip (peça 4) , que recebeu anuência do diretor da unidade especializada (peça 5) , bem como manifestação de concordância pelo MP/TCU, representado pelo procurador Júlio Marcelo de Oliveira (peça 6) .
" (...) EXAME TÉCNICO  
3.	Em consulta à base Sisac, detectou os seguintes atos do interessado:
	a) número de controle 10630600-04-1997-000078-6 (concessão inicial) : apreciado pela legalidade, nos autos do processo Processo 857.525/1998-0, sendo que a aposentadoria se deu na modalidade voluntária, com proventos integrais, calculados com base na última remuneração do cargo em que se deu a aposentadoria com fundamento no art. 231 da Lei Complementar 75/1993;
	b) número de controle 10630600-04-1998-000032-5 (alteração) : apreciado pela legalidade, nos autos do processo Processo 007.628/2006-5. 
4.	Segundo o Controle Interno, apesar de haver ato inicial julgado legal pelo TCU, o ato em destaque foi emitido para seja submetido à deliberação do órgão de controle externo o pagamento cumulativo de subsídio com a vantagem pessoal decorrente de quintos, em razão do cumprimento do disposto na Resolução CNMP 09/2006.
5.	Além da vantagem de quintos, transformada em Vantagem Pessoal Nominalmente Identificada - VPNI, pelo artigo 62-A da Lei 8.112/1990, detectou-se a concessão da vantagem de opção que trata o art. 2º da Lei 8.911/1994 c/c art. 193 da Lei 8.113/1990, todas em concomitância com o subsídio.
Pagamento das vantagens de quintos e opção em concomitância com o subsídio
6.	A Constituição Federal, com redação dada pela Emenda Constitucional 19/1998, em seu art. 39, § 4º, assim estabelece:
'§ 4º O membro de Poder, o detentor de mandato eletivo, os Ministros de Estado e os Secretários Estaduais e Municipais serão remunerados exclusivamente por subsídio fixado em parcela única, vedado o acréscimo de qualquer gratificação, adicional, abono, prêmio, verba de representação ou outra espécie remuneratória, obedecido, em qualquer caso, o disposto no art. 37, X e XI'. (Incluído pela Emenda Constitucional nº 19, de 1998) 
7.	Apesar de esse dispositivo constitucional ter sido editado em 1998, sua eficácia somente pode ser aplicada com o advento da Lei 11.144/2005, que instituiu o regime de subsídio no âmbito do Ministério Público da União.
8.	Ao tratar o tema no âmbito do Acórdão 3332/2015-TCU-Plenário (Ministra-Relatora Ana Arraes) , este Tribunal foi claro ao informar que a remuneração por subsídio deve ocorrer por meio de parcela única (art. 39, § 4º, da Constituição Federal) , ressalvadas as verbas de caráter indenizatório, entre as quais não se incluem as decorrentes da incorporação de quintos/décimos ou de opção de função.
9.	No mesmo sentido foi o Acórdão 837/2014-TCU-Plenário (Ministro-Relator André de Carvalho) , segundo o qual este Tribunal entendeu que, após a entrada em vigor da Lei 11.143/2005, que instituiu o subsídio para a magistratura, seria vedado o acréscimo de qualquer gratificação, adicional, abono, prêmio, verba de representação ou outra espécie remuneratória ao subsídio, em face da regra imposta pelo art. 39, § 4º, da Constituição Federal.
10.	Então, com o advento da Lei 11.144/2005, o membro do Ministério Público da União somente poderá perceber sua remuneração por intermédio de subsídio fixado em parcela única. Admite-se tão somente o pagamento de parcela complementar para se evitar o decesso remuneratório, que deverá ser absorvida pelos aumentos ocorridos.
11.	Destaque-se, ainda, o entendimento do STF acerca da inexistência de direito adquirido em face de novo regime jurídico:
'EMENTA: AGRAVO REGIMENTAL NO RECURSO EXTRAORDINÁRIO. CONSTITUCIONAL. ADMINISTRATIVO. GRATIFICAÇÃO DE FUNÇÃO INCORPORADA. LEIS COMPLEMENTARES 39/85 E 41/86 DO ESTADO DA PARAÍBA. IRREDUTIBILIDADE DA REMUNERAÇÃO. LEGISLAÇÃO LOCAL. FATOS E PROVAS. SÚMULAS 279 E 280 DO SUPREMO TRIBUNAL FEDERAL. 1. O Supremo Tribunal Federal fixou jurisprudência no sentido de que não há direito adquirido a regime jurídico-funcional pertinente à composição dos vencimentos ou à permanência do regime legal de reajuste de vantagem, desde que eventual modificação introduzida por ato legislativo superveniente preserve o montante global da remuneração, não acarretando decesso de caráter pecuniário. Precedentes. (...) 
 (RE-AgR 295750/PB) '
Vantagem de quintos
12.	O interessado aposentou-se no dia 5/5/1997, tendo incorporado enquanto estava na atividade o equivalente a 6/10 do DAS-4, relativo ao exercício de funções comissionadas no período de 30/5/1990 a 23/8/1993.
13.	Assim, consoante permissivo da legislação vigente à época de sua aposentadoria, não haveria impedimento para a incorporação de quintos, razão pela qual os atos inicial e alteração supramencionados foram apreciados pela legalidade.
14.	Ademais, quando se aposentou na carreira do Ministério Público da União, ainda não estava em vigor o regime de subsídio, razão pela qual esta Unidade Técnica entende que, à época de sua aposentadoria, não haveria impedimento para o percebimento da vantagem de quintos.
15.	Todavia, com a implementação do regime de subsídio pela Lei 11.144/2005, não seria mais devido o pagamento da parcela de quintos da forma como era antes, haja vista que o subsídio deveria ser pago em parcela única, conforme prevê a Constituição Federal. Entretanto, naquela época, para evitar decesso remuneratório, seria admitido o pagamento dessa parcela até que ela seja totalmente absorvida pelos futuros reajustes do subsídio.
16.	Admitindo somente os reajustes ocorridos após o ano de 2013, verifica-se que o subsídio passou de R$ 25.323,51 para 35.462,22 (peças 2 e 3) , o que já seria suficiente para ter absorvida totalmente a vantagem de quintos.
17.	Sabe-se que o MPU paga essa parcela aos seus membros com amparo no art. 4º, inciso V, da Resolução 9/2006 do Conselho Nacional do Ministério Público.
18.	Ao analisar caso semelhante em ralação a ato de concessão de aposentadoria de membro do poder judiciário, no âmbito do Acórdão 442/2014 - TCU - Plenário (Ministro-Relator Raimundo Carreiro) , este Tribunal ressaltou que 'considerando as competências constitucionais conferidas ao Congresso Nacional, em sede de controle externo, exercidas com o auxílio do Tribunal de Contas da União, os acórdãos da Corte de Contas têm prevalência sobre as orientações normativas de outros órgãos da Administração Pública Federal, inclusive sobre as do Conselho Nacional de Justiça  (CNJ) '.
19.	Outra decisão também nesse sentido foi no âmbito do Acórdão 1055/2017-TCU-Plenário (Ministro-Relator Augusto Nardes) , onde este Tribunal entendeu que 'as deliberações do TCU, em matérias de sua competência, devem ser adotadas pelos órgãos do Poder Judiciário mesmo em caso de eventual conflito com o Conselho Nacional de Justiça, conforme preconiza textualmente o art. 103-B, § 4º, inciso II, in fine, da Constituição Federal'.
20.	Portanto, uma vez que a Constituição Federal somente admite o pagamento do subsídio em parcela única, entende-se que o pagamento da parcela de quintos do interessado está indevido, devendo o ato ser apreciado pela ilegalidade. 
Vantagem de opção
21.	Sobre a vantagem de 'opção', entende-se que sua concessão também foi indevida, pelos seguintes motivos:
	a) não implemento dos pressupostos temporais do art. 193 da Lei 8.112/1990 (exercício da função por cinco anos ininterruptos ou dez anos interpolados) ;
	b) manutenção do pagamento após a Lei 11.144/2005, que implementou o regime de subsídio, o que estaria vedado pelo art. 39, § 4º, da Constituição Federal.
22.	Nada obstante, deve-se dispensar a devolução dos valores indevidamente recebidos de boa-fé, nos termos do Enunciado 106 da Súmula de Jurisprudência deste Tribunal.
23.	Por fim, vale destacar que o aludido ato deu entrada neste Tribunal há menos de cinco anos, não sendo aplicável, portanto, o procedimento de contraditório e ampla defesa determinado pelo Acórdão 587/2011-TCU-Plenário.
CONCLUSÃO 
24.	A abrangência e a profundidade das verificações levadas a efeito fundamentam convicção de que o ato de aposentadoria deve ser apreciado pela ilegalidade pelos seguintes motivos:
	a) pagamento de parcela de quintos, transformada em VPNI, em desacordo com o art. 39, § 4º, da Constituição Federal;
	b) concessão indevida da vantagem de opção pelos seguintes motivos: a) não implemento dos pressupostos temporais do art. 193 da Lei 8.112/1990 (exercício da função por cinco anos ininterruptos ou dez anos interpolados) ; e b) manutenção do pagamento após a Lei 11.143/2005, que implementou o regime de subsídio, o que estaria vedado pelo art. 39, § 4º, da Constituição Federal.  
PROPOSTA DE ENCAMINHAMENTO 
25.	Ante o exposto, com fundamento nos arts. 71, inciso III, da Constituição Federal, 1º, inciso V, e 39, inciso II, da Lei 8.443/1992 e 260, § 1º, do Regimento Interno do Tribunal de Contas da União, propõe-se:
a)  considerar ilegal e negar o registro do ato constante do presente processo.
b) dispensar o ressarcimento das quantias indevidamente recebidas de boa-fé, consoante o disposto no Enunciado 106 da Súmula de Jurisprudência do TCU;
c) determinar à Unidade Jurisdicionada que:
c.1) promova a exclusão da estrutura de proventos as vantagens de 'quintos' e 'opção', no prazo 15 (quinze) dias, contados a partir da ciência desta deliberação, sujeitando-se a autoridade administrativa omissa à responsabilidade solidária, nos termos do art. 262, caput, do Regimento Interno do TCU;
c.2) comunique o interessado do teor desta decisão, alertando-o de que o efeito suspensivo proveniente da interposição de eventuais recursos não o exime da devolução dos valores percebidos indevidamente após a respectiva notificação, caso os recursos não sejam providos;
c.3) no prazo de trinta dias, contados da ciência da decisão, envie a este Tribunal documentos comprobatórios de que o interessado está ciente do julgamento deste Tribunal."
É o relatório.

não há.

Procurador Marinus Eduardo De Vries Marsico.

APOSENTADORIA. MEMBRO MINISTÉRIO PÚBLICO DO TRABALHO. SUBSÍDIO. VANTAGEM IRREGULAR DENOMINADA "OPÇÃO". NÃO IMPLEMENTAÇÃO DOS REQUISITOS. "QUINTOS". NECESSIDADE DE ABSORÇÃO PELOS REAJUSTES OCORRIDOS APÓS O ANO DE 2013. MANUTENÇÃO INDEVIDA DA PARCELA "OPÇÃO" E "QUINTOS" APÓS IMPLEMENTAÇÃO DO REGIME DE PARCELA ÚNICA DE VENCIMENTOS. DESCUMPRIMENTO DO DISPOSTO NO ART. 39, § 4º, DA CFB/1988 E DA LEI 11.144/2005. ILEGALIDADE DO ATO. DETERMINAÇÕES. CIÊNCIA.

APOSENTADORIA (APOS)

Secretaria de Fiscalização de Pessoal (Sefip).

Trata-se de ato de alteração dos fundamentos legais da aposentadoria do Sr. Virgílio Antônio de Senna Paim, emitido pelo Ministério Público do Trabalho (MPT) .
A Sefip esclarece, inicialmente, que a remuneração de membros de Poderes se dá por meio de parcela única (art. 39, § 4º, da Constituição Federal, com efeitos regulamentados pela Lei 11.144/2005) . Por haver detectado a inclusão das parcelas "opção" e "quintos" nos proventos do interessado, propõe a ilegalidade do ato. O MP/TCU anuiu à proposta.
A unidade instrutiva especializada também ressalta que as deliberações do Tribunal, em sede de controle externo, devem ser adotadas pelos demais órgãos dos outros Poderes (Acórdão 442/2014-TCU-Plenário e 1055/2017-TCU-Plenário) .
Acolho as análises empreendidas pela unidade instrutiva especializada e pelo Parquet, acerca das referidas irregularidades.
O Ministério Público do Trabalho esclareceu que a alteração dos fundamentos da aposentadoria em análise se baseou em resolução CNMP Nº 09/2006, conforme consta do campo esclarecimentos do gestor de pessoal:
"Apesar de haver concessão inicial de aposentadoria julgada legal pelo TCU, faz-se necessário submeter este ato de alteração à deliberação do órgão de controle externo a fim de que seja apreciado o pagamento cumulativo de subsídio com vantagem pessoal decorrente da incorporação de quintos, em razão do cumprimento do disposto da resolução CNMP Nº 09/2006." (não grifado no original) (peça 4, p. 2) .
A CFB/1988 definiu que a remuneração dos membros do Ministério Público seja feita exclusivamente por subsídio fixado em parcela única (art. 39, §4º da CF/1988) , ao qual não pode ser incorporado o pagamento de vantagens pessoais ou as de qualquer outra natureza (exceto as de caráter indenizatório ou de parcela complementar, a fim de evitar o decesso remuneratório) , limitado ao subsídio mensal, em espécie, dos Ministros do Supremo Tribunal Federal (art. 37, inc. XI, CF/1988) .
Por essa razão, como bem apontou a unidade instrutiva especializada, uma vez que as rubricas referentes a "quintos" ou "opção" não se incluem nas exceções acima descritas, o ato deve ser considerado ilegal, negando-lhe o registro.
Assim, deve ser determinado ao Ministério Público do Trabalho que emita novo ato, com a supressão da parcela "opção" e da parcela referente aos "quintos".
Diante do exposto, manifesto-me pela aprovação do acórdão que ora submeto à apreciação deste Colegiado.
TCU, Sala das Sessões Ministro Luciano Brandão Alves de Souza, em 11 de fevereiro de 2020.
Weder de Oliveira 
Relator